【裁判字號】    97,台上,1964
【裁判日期】    970515
【裁判案由】    違反毒品危害防制條例
【裁判全文】
最高法院刑事判決            九十七年度台上字第一九六四號
上  訴  人  甲○○
上列上訴人因違反毒品危害防制條例案件，不服台灣高等法院台
中分院中華民國九十七年一月三十一日第二審判決（九十六年度
上訴字第二二四七號，起訴案號：台灣台中地方法院檢察署九十
五年度偵字第二七○三六號），提起上訴，本院判決如下：
    主  文
原判決撤銷，發回台灣高等法院台中分院。
    理  由
本件原判決撤銷第一審關於上訴人甲○○販賣第一、二級毒品、
轉讓第一級毒品部分之判決，依想像競合犯及刑法修正前連續犯
之例，改判論處上訴人共同連續犯販賣第一級毒品罪、共同犯十
次販賣第一級毒品及轉讓第一級毒品三次各罪刑，固非無見。
惟查：（一）有罪之判決書，須將認定之犯罪事實詳記於事實欄
，然後於理由內逐一說明其憑以認定之證據，使事實與理由兩相
一致，方為合法。原判決事實記載上訴人與姓名年籍均不詳綽號
「手槍」之成年男子基於共同之犯意聯絡，以搭配 0000-000000
號SIM 卡、型號及廠牌不詳之行動電話為工具，連續於如原判決
附表（下稱附表）二所示之時間、地點，多次同時將第一級毒品
海洛因、第二級毒品甲基安非他命販賣交付予吳偉仁、或由綽號
「手槍」之男子持以交付予吳偉仁，供吳偉仁施用。又另行起意
，與姓名年籍均不詳綽號「手槍」之成年男子基於共同犯意聯絡
，以搭配0000-000000號SIM卡、型號及廠牌不詳之行動電話為工
具，於如附表三所示之時間、地點，多次同時將第一級毒品海洛
因、第二級毒品甲基安非他命販賣並交付予吳偉仁、或由綽號「
手槍」之男子持以交付予吳偉仁，供吳偉仁施用；另同時於如附
表三所示之時間、地點於販售第一、二級毒品予吳偉仁時，將第
二級毒品甲基安非他命販賣予廖家明二次，供廖家明施用等情。
惟於理由內並未論述上訴人與綽號「手槍」之成年男子為共犯關
係。事實之記載與理由之說明不相適合，自屬判決理由矛盾。（
二）中華民國九十六年罪犯減刑條例於民國九十六年七月四日公
布，並自同年七月十六日施行。而犯罪在九十六年四月二十四日
以前，除有同條例所定不予減刑之情形外，應依該條例減刑，同
條例第二條定有明文。原判決於犯罪事實一之(三)記載上訴人基於
轉讓第一級毒品海洛因之犯意，分別於如附表一所示之時間、地
點，先後三次轉讓如附表一所示之第一級毒品海洛因予柯昭德，
供柯昭德施用，認此部分上訴人係犯毒品危害防制條例第八條第
一項之轉讓第一級毒品罪（見原判決第二九頁末行、第三十頁第
一行）。惟依附表一記載上訴人犯罪時間係九十五年十月中旬、
十月底某日、十一月八日，均係在九十六年四月二十四日以前，
其所犯毒品危害防制條例第八條第一項之罪若其所處有期徒刑逾
一年六月，固不得依中華民國九十六年罪犯減刑條例第三條第一
項第七款之規定予以減刑，惟原判決既分別宣告上訴人有期徒刑
一年六月、一年四月、一年二月（見附表一），似已合乎減刑要
件，原判決並未說明有無同條例所定其他不予減刑之情，而未依
法予以減刑，難謂適法。（三）原判決以上訴人及其選任辯護人
僅表示關於本案證人柯昭德、吳偉仁、廖家明等三人於警詢、偵
查中之證言不實在，並未爭執該等證人於警詢、偵查中證述之證
據能力，且未在原審言詞辯論終結前就上開證人證言之證據能力
聲明異議，而該等證人之證言並經原審於審判期日逐一提示、朗
讀並告以要旨，審酌上開證人於警詢、偵查中證言並無證據顯示
有何違背程序規定情事，自應認上開證人之證言均有證據能力等
語（見原判決第三頁第二○至二七行）。惟查上訴人之選任辯護
人於原審審理時，曾於九十六年九月七日具狀陳稱證人柯昭德、
吳偉仁、廖家明等三人於警詢、偵查中所為之陳述，不具證據能
力，不得採為判決之基礎（見原審卷第四三頁）。於原審九十七
年一月十七日審判期日引用刑事辯護意旨狀為上訴人辯護時亦稱
證人柯昭德、吳偉仁、廖家明等三人於警詢、偵查中之供述，不
具證據能力，證人吳偉仁、廖家明於警詢、偵查中之證言，不得
採為判決之基礎等語（見原審卷第一一三、一一六頁）。原審認
上訴人及其選任辯護人對於上開審判外之陳述不爭執，且未於原
審言詞辯論終結前聲明異議，視為有刑事訴訟法第一百五十九條
之五第一項之同意等語，其採證顯與證據資料不符，自非適法。
（四）刑法第五十九條之得酌量減輕其刑者，必須犯罪另有特殊
之原因與環境等情，而在客觀上足以引起一般同情，認為即予宣
告法定最低度刑期猶嫌過重者，始有其適用；至於犯罪之動機、
犯罪之手段或犯罪後之態度等情狀，僅可為法定刑內從輕科刑之
標準，不得據為酌量減輕之理由。原判決以依卷內相關事證足以
具體認定上訴人販賣第一級毒品對象僅有證人吳偉仁、廖家明二
人，販賣第一、二級毒品僅為如附表二、三所合計之新台幣二十
三萬三千元，而證人吳偉仁、廖家明又均係施用毒品之人，更非
與上訴人素不認識之初用毒品者，上訴人僅因一時貪念，致罹重
典，然相對於長期大量販賣毒品予不認識對象之大毒梟而言，其
對社會治安及國民健康之危害顯然較小，從上訴人犯案情節觀之
，倘仍遽處以法定本刑之最低刑度即無期徒刑，猶失之過苛，情
輕法重，且難謂符合罪刑相當性及比例原則，更無從與大毒梟之
惡行有所區隔，是其犯罪情狀相較於法定之重刑，在客觀上足以
引起一般人之同情，情節尚堪憫恕，爰依刑法第五十九條之規定
，對上訴人所犯販賣毒品海洛因之犯行，酌量減輕其刑等語（見
原判決第三一頁第十一至二二行）。惟原判決卻又敘述上訴人犯
後未能坦承犯行，試圖脫罪，態度非佳，且圖以販賣第一、二級
毒品海洛因、甲基安非他命牟利，嚴重戕害國人身體健康，減損
國力，所生危害非輕，而販賣毒品為萬國公罪，對違犯者自不宜
輕判，以降低毒品氾濫與危害程度等語（見原判決第三一頁第二
三至二六行），作為量刑之參考。前後犯罪情狀說法不一，亦有
判決適用法則不當及理由矛盾之違背法令。以上或為上訴人上訴
意旨所指摘，或為本院得依職權調查之事項，應認原判決有撤銷
發回更審之原因。
據上論結，應依刑事訴訟法第三百九十七條、第四百零一條，判
決如主文。
中    華    民    國  九十七  年    五    月   十五   日
                      最高法院刑事第三庭
                          審判長法官  莊  登  照
                                法官  黃  一  鑫
                                法官  徐  昌  錦
                                法官  許  錦  印
                                法官  吳  信  銘
      本件正本證明與原本無異
                                      書  記  官
中    華    民    國  九十七  年    五    月   二十   日
                                                      K


司法院資訊處製作；財團法人民間司法改革基金會備份。
